【裁判字號】    98,訴,1736
【裁判日期】    990630
【裁判案由】    確認通行權存在
【裁判全文】
臺灣桃園地方法院民事判決              98年度訴字第1736號
原      告  未○○
            午○○
共      同
訴訟代理人  林清漢律師
被      告  丁○○
訴訟代理人  子○○
            甲○○
被      告  庚○○○
訴訟代理人  辛○○
被      告  丙○○
            卯○○
上列當事人間確認通行權存在事件，本院於民國99年6 月17日言
詞辯論終結，判決如下：
    主      文
確認原告午○○對被告卯○○所有坐落桃園縣平鎮市○○段東勢
小段二七九之四地號，如附圖B 部分（面積一六八平方公尺）範
圍內之土地有通行權存在。
確認原告午○○就被告丁○○所有坐落桃園縣平鎮市○○段東勢
小段二七七之六地號，如附圖C 部分（面積二四七平方公尺）範
圍內之土地有通行權存在。
確認原告午○○就被告丁○○、庚○○○、丙○○所共有坐落桃
園縣平鎮市○○段東勢小段二七七之三地號，如附圖E 部分（面
積二七平方公尺）範圍內之土地有通行權存在。
被告不得於上開第一至三項所示之土地上，禁止或妨害原告午○○之人車通行。
原告未○○之訴駁回。
訴訟費用由被告卯○○負擔百分之三十八、被告丁○○負擔百分
之五十八、被告庚○○○負擔百分之二，及被告丙○○負擔百分
之二。
    事實及理由
一、按訴狀送達後，原告不得將原訴變更或追加他訴。但擴張或
    減縮應受判決事項之聲明者，不在此限，民事訴訟法第255
    條第1 項第3 款定有明文。次按，原告於判決確定前，得撤
    回訴之全部或一部，但被告已為本案言詞辯論者，應得其同
    意；訴之撤回應以書狀為之，但於期日，得以言詞向法院或
    受命法官為之，民事訴訟法第262 條第1 項、第2 項亦分別
    定有明文。本件原告起訴時係聲明：「(一)確認原告就被告丁○○、庚○○○、丙○○所共有坐落桃園縣平鎮市○○段東
    勢小段277-3 地號如附圖紅色部分（面積以實測為準）有通
    行權存在，並容忍原告於坐落桃園縣平鎮市○○段東勢小段
    276-5 地號土地施作建築物之人員及車輛通行；(二)確認原告
    就被告壬○○、癸○○、寅○○、丑○○、己○、乙○、辰
    ○○○、戊○○所共有坐落桃園縣平鎮市○○段東勢小段
    277-7 地號如附圖黃色部分（面積以實測為準）有通行權存
    在，並容忍原告於坐落桃園縣平鎮市○○段東勢小段276-5
    地號土地施作建築物之人員及車輛通行；(三)確認原告就被告
    丁○○所有坐落桃園縣平鎮市○○段東勢小段277-6 地號如
    附圖橙色部分（面積以實測為準）有通行權存在，並容忍原
    告於坐落桃園縣平鎮市○○段東勢小段276-5 地號土地施作
    建築物之人員及車輛通行；(四)確認原告就被告巳○○、酉○○所共有坐落桃園縣平鎮市○○段東勢小段277-15地號如附
    圖綠色部分（面積以實測為準）有通行權存在，並容忍原告
    於坐落桃園縣平鎮市○○段東勢小段276-5 地號土地施作建
    築物之人員及車輛通行；(五)確認原告就被告管汶財所有坐落
    桃園縣平鎮市○○段東勢小段279-3 地號如附圖藍色部分（
    面積以實測為準）有通行權存在，並容忍原告於坐落桃園縣
    平鎮市○○段東勢小段276-5 地號土地施作建築物之人員及
    車輛通行；(六)確認原告就被告卯○○所共有坐落桃園縣平鎮
    市○○段東勢小段279-4 地號如附圖紫色部分（面積以實測
    為準）有通行權存在，並容忍原告於坐落桃園縣平鎮市○○
    段東勢小段276-5 地號土地施作建築物之人員及車輛通行；
    (七)被告應連帶給付原告新台幣（下同）447,500 元，及自起
    訴狀繕本送達之翌日起至清償日止，按年息5%計算之利息。
    」等節，嗣於本院審理中，撤回對被告壬○○、癸○○、寅
    ○○、丑○○、己○、乙○、辰○○○、戊○○、巳○○、
    酉○○及申○○（原名：管汶財）之起訴及上開請求並變更
    如下列聲明所示，而原告係於被告壬○○、癸○○、寅○○
    、丑○○、己○、乙○、辰○○○、戊○○、巳○○、酉○○為本案言詞辯論前撤回對其等之訴，而被告申○○則當庭
    表示同意此一撤回（見卷第133 頁背面）。另原告原請求被
    告連帶賠償原告因被告不法方式阻擋所生之損害447,500 元
    ，然於99年6 月17日言詞辯論時當庭撤回此部分，亦於被告
    卯○○、丁○○、庚○○○、丙○○為本案言詞辯論前撤回
    此部分訴訟（見卷第133 頁）。揆諸上開說明，原告前揭訴
    之撤回，自應准許。
二、按確認法律關係之訴，非原告有即受確認判決之法律上利益
    者，不得提起之，民事訴訟法第247 條第1 項定有明文。而
    所謂即受確認判決之法律上利益，係指法律關係之存否不明
    確，原告主觀上認其在法律上之地位有不安之狀態存在，且
    此種不安之狀態，能以確認判決將之除去者而言（最高法院
    52年台上字第1240號判例意旨參照）。查原告主張其等就被
    告所有之土地（如附圖B 、C 、E 所示部分範圍）有袋地通
    行權存在，惟為被告所否認。是兩造間袋地通行權之法律關
    係是否存在，在原告主觀上認有不安狀態存在，即屬不確定
    ；而此種不確定之狀態復得以本確認判決加以除去，揆諸前
    揭判例意旨，原告提起本件確認之訴，堪認有即受確認判決
    之法律上利益，合先敘明。
三、原告主張：原告未○○於96年12月22日向原告午○○購買坐
    落桃園縣平鎮市○○段東勢小段276-5 地號土地（下稱系爭
    土地），權利範圍全部，因系爭土地於98年2 月4 日始經桃
    園縣政府核發以原告午○○名義辦理自用農舍建照，原告間
    遂協議於法律允許期限後，始就系爭土地及建物辦理移轉登
    記。原告未○○自98年2 月起欲就系爭土地進行施工，然系
    爭土地屬袋地，進出施工地點之既有道路即桃園縣平鎮市○○街382 巷，詎被告以該巷道使用之範圍，除原有水利溝渠
    加蓋外，另闢建為各被告所共有之位置即被告卯○○所有坐
    落桃園縣平鎮市○○段東勢小段279-4 地號如附圖B 部分，
    面積168 平方公尺；被告丁○○所有坐落桃園縣平鎮市○○
    段東勢小段277-6 地號如附圖C 部分，面積247 平方公尺；
    被告丁○○、庚○○○、丙○○所共有坐落桃園縣平鎮市○○段東勢小段277- 3地號如附圖E 部分，面積27平方公尺。
    詎被告明知華隆街382 巷為公眾可通行之巷道，竟逕以該巷
    道路係私有土地，分別於98年5 月22日及同年7 月3 日以大
    貨車或其他阻絕物，阻擋巷道內，妨礙原告進出，致原告所
    僱用營造建築物或工作物之工作人員及車輛，無法進入施工
    。而原告未○○為系爭土地之使用人，原告午○○則為現所
    有權人，為此，原告爰依民法第787 條第1 項請求確認原告
    對被告上開土地有通行權存在。並聲明：(一)確認原告就被告
    卯○○所有坐落桃園縣平鎮市○○段東勢小段279-4 地號如
    附圖B 部分，面積168 平方公尺，有通行權存在，並容忍原
    告於坐落桃園縣平鎮市○○段東勢小段276-5 地號土地施作
    建築物之人員及車輛通行；(二)確認原告就被告丁○○所有坐
    落桃園縣平鎮市○○段東勢小段277-6 地號如附圖C 部分，
    面積247 平方公尺，有通行權存在，並容忍原告於坐落桃園
    縣平鎮市○○段東勢小段276-5 地號土地施作建築物之人員
    及車輛通行；(三)確認原告就被告丁○○、庚○○○、丙○○
    所共有坐落桃園縣平鎮市○○段東勢小段277-3 地號如附圖
    E 部分，面積27平方公尺，有通行權存在，並容忍原告於坐
    落桃園縣平鎮市○○段東勢小段276-5 地號土地施作建築物
    之人員及車輛通行。
四、被告則以：被告之先祖自日據時代即在桃園縣平鎮市○○街
    382 巷開墾居住，第一代先祖時為田埂路，到第二代前期亦
    為田埂路至後期為媒渣路，到第三代開始隨著子孫繁衍，子
    孫們於自己土地上另立門戶，由原一戶增至目前約十戶，為
    便於家族成員在自己土地上填田造路，時至今日方有通行之
    華隆街382 巷，故華隆街382 巷為被告通行必要所開闢之私
    設封閉型道路，非供不特定公眾通行所必要，此巷雖由平鎮
    市公所鋪設柏油路面，然不能據此即稱其為既成道路。原告
    未○○所購買之系爭土地若為耕種用而非興建農舍居住用，
    被告則不會阻礙其通行華隆街382 巷道路，蓋因耕種僅係經
    過此路，而定居則係每天必經之路。原告未○○於興建之初
    ，未經溝通協調，即一意孤行僱工興建，被告始於98年5 月
    22日設置路障，禁止壓送預拌混凝土車及預拌混凝土車通行
    ，但道路仍維持人員及一般車輛通行（平鎮市公所清潔隊垃
    圾車通行無阻）；詎原告於同年7 月3 日下午強行灌水泥漿
    工程，將壓送預拌混凝土車及預拌混凝土車尾部相對停於華
    隆街382 巷道進出口處，並以壓送預拌混凝土管連接至其興
    建農舍位置進行施工，完全阻礙華隆街382 巷內人員及車輛
    通行，更未考慮壓送預拌混凝土管黃於住家門口影響安全，
    直至警員到場處理後始拆除壓送預拌混凝土管，是原告根本
    無權要求被告賠償其損害。並聲明：原告之訴駁回。
五、兩造不爭執之事項：
  (一)原告午○○為平鎮市○○段東勢小段276-5 地號土地之所有
    人。原告未○○雖與原告午○○就該276-5 地號土地成立不
    動產買賣契約，然尚未為移轉登記，原告午○○仍為登記名
    義人。
  (二)被告卯○○為同段279-4 地號土地之所有人；被告丁○○為
    同段277-6 地號土地之所有人；被告丁○○、庚○○○、丙○○則為同段277-3地號土地之共有人。
  (三)離同段276-5 地號土地最近之公路為同段279-3 號土地西側
    之平鎮市○○街○○道路。
六、得心證之理由：
    本件兩造爭點即為：原告得否主張對被告所有如附圖所示B
    、C 、E 範圍之土地有通行權？另應審酌者，即本件究應以
    原告未○○或午○○主張對鄰地之通行權？或兩者均可主張
    袋地通行權？經查：
  (一)本院於98年12月4 日會同桃園縣平鎮地政事務所（下稱平鎮
    地政事務所）人員前往現場履勘，並囑託平鎮地政事務所人
    員依原告主張通行279 之4 、277-6 、277-3 地號土地狀況
    繪圖，有勘驗筆錄及土地複丈成果圖各1 件在卷可佐（見本
    院卷第102 至104 頁）。且經本院現場勘驗，原告午○○所
    有之276-5 地號土地僅以屬於被告所有土地部分範圍（即包
    含複丈成果圖所示編號A 、B 、C 、D 、E 之部分）之柏油
    道路（現編為平鎮市○○街382 巷），可通行至華隆街之公
    路，然在平鎮市○○街382 巷連往276-5 地號土地上，則有
    一鐵製柵欄阻擋車輛由276-5 地號土地通行往來於382 巷道
    路；而276-5 地號土地後方，僅有一未完全開通之泥徑，但
    未通往其他公路等節，均堪認定，有勘驗筆錄在卷可稽。另
    關於屬於被告所有土地部分範圍之華隆街382 巷，桃園縣政
    府原認定屬既成道路，惟經被告等人提起訴願後，為內政部
    以98年10月28日台內訴字第0980187258號訴願決定書撤銷桃
    園縣政府認定為既成道路之處分，有被告提出該訴願決定書
    在卷可憑（見卷第135 至138 頁）。從而，系爭華隆街382
    巷並未具有公用地役之法律關係，難認其為供不特定公眾使
    用之既成道路，自非屬民法第787 條第1 項所謂之「公路」
    。綜上，276-5 地號土地離最近之公路即華隆街，尚已華隆
    街382 巷相隔，原告主張276 -5地號土地並無適當道路對外
    聯絡公路通行等語，即屬有據，276-5 地號土地確為袋地一
    節，堪以認定。
  (二)按土地因與公路無適宜之聯絡，致不能為通常使用者，土地
    所有人得通行周圍地以至公路。但對於通行地因此所受之損
    害，應支付償金。前項情形，有通行權人，應於通行必要之
    範圍內，擇其周圍地損害最少之處所及方法為之，民法第78
    7 條第1 、2 項分別定有明文。原告主張經由被告卯○○所
    有之如附圖所示B 部分279-4 地號土地、被告丁○○所有之
    如附圖所示C 部分277-6 地號土地、被告丁○○、庚○○○
    、丙○○所共有之如附圖所示E 部分277-3 地號土地通行，
    因該等土地均屬原由被告家族之人數十年前開設（此為原告
    所不爭執），且現鋪設有柏油，並編列為平鎮市○○街382
    巷，原作為被告及家族之人所通行之道路；衡情原告通行其
    上，應不影響被告所有土地其他部分之經濟利用，亦合於其
    原本之利用方式。故原告主張，自276 -5地號土地通行被告
    所有附圖所示B 、C 、E 部分之土地到達最近之公路，應為
    損害最小且最適宜之處所及方法，堪以認定。
  (三)按民法第787 條第1 項前段所規定之袋地通行權，其立法意
    旨乃在發揮袋地之經濟效用，以促進物盡其用之社會整體利
    益，本屬對袋地四周土地所有權之限制。又所謂公路，並不
    限於國道或省市路○○○○道路，凡可供公眾通行之道路均
    屬之。故被告雖以原告主張通行之平鎮市○○街382 巷土地
    並非既成道路，不同意原告之請求等語為抗辯；然本件爭執
    本起因於：系爭華隆街382 巷之道路並非既成道路，原告所
    有之276-5 地號土地始成為袋地；若認定系爭華隆街382 巷
    之道路為既成道路，即供公眾通行之道路，則原告之土地即
    難謂為袋地，即無通行權判認之必要。職是，正因被告所有
    之土地（華隆街382 巷道路部分）並非屬於既成道路，原告
    即有主張袋地通行權之必要，且其主張通行之部分，亦為損
    害最小及最適宜之方法，尚屬可採。
  (四)另由前揭民法第787 條第1 項之規定可知，得主張袋地通行
    權者，以袋地之土地所有權人為限。從而，本件即應由276-
    5 地號土地所有人即原告午○○享有對被告土地之通行權。
    至原告未○○雖亦主張其對被告土地有通行權，然因其僅與
    原告午○○簽訂不動產買賣契約，移轉登記之時尚屬未定，
    就發揮袋地之經濟效用之立法目的，規範功能以觀，尚無類
    推適用民法第787 條第1 項至尚未辦理移轉登記之袋地承買
    人之必要。從而，本件原告未○○請求確認其對被告等土地
    有通行權一節，尚無理由，應予駁回。
七、從而，原告午○○依民法第787 條第1 項前段及第2 項規定
    ，請求確認原告就被告卯○○所有之279-4 地號如附圖B 部
    分（面積168 平方公尺）、被告丁○○所有之277-6 地號如
    附圖C 部分（面積247 平方公尺）、被告丁○○、庚○○○
    、丙○○所共有之277- 3地號如附圖E 部分（面積27平方公
    尺）之土地有通行權存在，及被告應容忍原告午○○之人車
    通行上開已經鋪設柏油路面之土地，為有理由，應予准許。
    被告未○○之請求，則無理由，應予駁回。
八、兩造其餘之攻擊或防禦方法及未經援用之證據，經本院斟酌
    後，認為均不足以影響本判決之結果，自無逐一詳予論駁之
    必要，併此敘明。
九、據上論結，本件原告之訴為一部有理由，一部無理由，民事
    訴訟法第79條、第85條第1 項後段，判決如主文。
中    華    民    國    99    年     6     月    30   日
                    民事第二庭  法  官  楊晴翔
以上正本係按原本作成。
如對本判決上訴，須於判決送達後20日內向本院提出上訴狀。
中    華    民    國    99    年    6     月    30    日
                                書記官  黃盈菁

司法院資訊處製作；財團法人民間司法改革基金會備份。
